【裁判字號】    95,保險上易,15
【裁判日期】    950718
【裁判案由】    給付保險金
【裁判全文】
臺灣高等法院民事判決              95年度保險上易字第15號
上  訴  人  甲○○○
被 上訴 人  國泰世紀產物保險股份有限公司
法定代理人  丙○○
訴訟代理人  乙○○
上列當事人間請求給付保險金事件，上訴人對於中華民國95年3
月14日臺灣臺北地方法院94年度保險字第97號第一審判決提起上
訴，本院於95年7月4日言詞辯論終結，判決如下：
    主  文
上訴駁回。
第二審訴訟費用由上訴人負擔。
    事實及理由
一、上訴人主張；上訴人之子張正強於民國92年12月18日凌晨騎
    乘ROW-595號輕機車，沿桃園縣蘆竹鄉○○路東行通過南山
    路口時，與訴外人林進輝駕駛之L7-6170號自小客車車頭擦
    撞，致張永強撞擊訴外人段永正違規停放在桃園縣蘆竹鄉○
    ○路339號前禁止停車斜線區塊旁之8N-9839號自用小貨車，
    張永強因而受傷，經送醫後因出血性休克於當日凌晨4時30
    分許不治死亡。被上訴人為承保強制汽車責任保險之保險人
    ，張正強因上開車禍事故死亡，依強制汽車責任保險法第7
    條、第11條規定及強制汽車責任保險給付標準第6條規定，
    被上訴人應按強制汽車責任保險契約給付張正強身故後領取
    保險金之受益人即上訴人新台幣（下同）140萬元，惟被上
    訴人僅支付70萬元，尚有保險金70萬元未付，為此依上開規
    定，請求被上訴人給付保險金70萬元，及自起訴狀繕本送達
    翌日起至清償日止，按年息5%計算之利息，並願供擔保請准
    宣告假執行（原審為上訴人敗訴之判決，上訴人不服提起上
    訴）。並聲明：(一)原判決廢棄。(二)被上訴人應給付上訴人70
    萬元，及自起訴狀繕本送達翌日起至清償日止，按年息5%計
    算之利息。
二、被上訴人則以：汽車交通事故，死亡給付之受益人為受害人
    之繼承人，強制汽車責任保險法第11條第2款定有明文。依
    被害人張正強與上訴人之戶籍謄本記載，張正強繼承人除上
    訴人外，尚有張正強之配偶劉利娜，因此上訴人只能領取強
    制汽車責任保險金之半數即70萬元。被上訴人已交付70萬元
    予上訴人，符合上開規定，上訴人無權領取剩餘保險金等語
    置辯。並聲明：上訴駁回。
三、兩造對於上訴人之子張正強於上開時地因汽車交通事故死亡
    ，依強制汽車責任保險法規定，張正強之繼承人得領取140
    萬元保險金之事實，均不爭執。然上訴人主張張正強與大陸
    地區人民劉利娜係假結婚，劉女並非張正強之繼承人，被上
    訴人應將140萬元保險金全數歸上訴人領取云云；被上訴人
    則以劉利娜係張正強合法之繼承人，得領取半數之保險金為
    辯。是本件爭點厥為劉利娜是否為張正強合法之繼承人是已
    。茲分述如下；
  (一)上訴人起訴時，係引用94年2月5日修正後強制汽車責任保險
    法第11條之規定，該條內容為：「本法所稱請求權人，指下
    列得向保險人請求保險請求保險給付或向特別補償基金請求
    補償之人：一、因汽車交通事故遭致傷害者，為受害人本人
    。二、因汽車交通事故死亡者，為受害人之遺屬；其順位如
    下：(一)父母、子女及配偶。(二)祖父母。(三)孫子女。(四)兄弟姐
    妹。同一順位之遺屬有數人時，按人數平均分配保險給付或
    補償。」，上開條文於修正前規定於同法第10條，其內容為
    ：「本法所稱受益人係指下列各款之人：一、身體傷害給付
    及殘廢給付受益人，為受害人本人。二、死亡給付之受益人
    ，為受害人之繼承人；無繼承人時，以本法所定之汽車交通
    事故特別補償基金為受益人。」。查被保險人張正強係於92
    年12月18日凌晨4時30分死亡，被上訴人已給付保險金70萬
    元予上訴人，是本件應適用修正前強制汽車責任保險法第10
    條之規定，上訴人引用修正後同法第11條規定，尚有誤會，
    應先說明。
  (二)被上訴人訂立之強制汽車責任保險條款第2條第4項第3款約
    定，死亡給付之受益人須為受害人之繼承人（原審卷第24頁
    ），上開約定即係將修正前強制汽車責任保險法第10條規定
    列入。是依前開契約約定以及修正前強制汽車責任保險法第
    10條規定，死亡給付之受益人須認定何人為繼承人。
  (三)依卷附張永強戶籍謄本記載，其配偶為劉利娜，2人於89年6
    月20日在大陸地廣西壯族自治區玉林市登記結婚，有上訴人
    提出之張永強、劉利娜在大陸地區之結婚公證書、財團法人
    海峽交流基金會認證證明影本等可證（原審卷第41頁、第43
    至47頁）。而劉利娜於89年7月間申請來台，亦由張正強為
    其保證人，並在申請書上註明2人為夫妻關係（原審卷第48
    、49頁）。由上開文件足認劉利娜為張正強之配偶，且為前
    開規定與約定所稱之繼承人，被上訴人以劉利娜為張正強之
    繼承人而拒絕上訴人賸餘保險金之請求，於法並無不合。
  (四)上訴人雖稱劉利娜與張正強係假結婚，雙方並未履行夫妻同
    居義務，並舉其子李正明為證。證人李正明於原審及本院固
    均證稱，伊二哥張正強生前與伊同住，伊一直不知張正強有
    結婚，事後問張正強，張正強告以係被一名叫陸有鋼者利用
    ，陸某答應給付5萬元，將之攜赴大陸作人頭而假結婚。伊
    要張正強去自首，張正強則因另案剛執行完畢出獄而不敢去
    自首云云（原審卷第37至39頁、本院卷第18、19頁）。惟張
    正強之戶籍謄本確登記配偶為劉利娜，依民法第982條第2項
    規定，可推定張正強與劉利娜2人已結婚，李正明上開證言
    充其量僅能證明其聽聞張正強所言與劉利娜係假結婚云云，
    自屬傳聞。且張正強所言究係為應付李正明而任意表示假結
    婚，抑係真正結婚？並無法確認。而張正強向戶政機關辦理
    結婚登記，即係向戶政機關確認張、劉2人身分，除由其他
    證據證明足以推翻前開結婚成立之推定外，尚不能以李正明
    聽聞張正強告知為假結婚，遽認張、劉2人未結婚。李正明
    證言，尚不足為上訴人有利認定之依據。
四、綜上所述，上訴人主張被保險人張正強與大陸地區人民劉利
    娜係假結婚，無結婚之事實，被上訴人應給付賸餘保險金70
    萬元云云，並不足取。被上訴人抗辯依張正強戶籍謄本記載
    ，劉利娜登記為其配偶，劉女為張正強強制汽車責任賸餘保
    險金之繼承人，則可採信。從而，上訴人請求被上訴人給付
    保險金70萬元本息，非有理由，不應准許。其假執行之聲請
    亦失附麗，應併駁回。原審為上訴人敗訴之判決及駁回其假
    執行之聲請，並無不合。上訴意旨仍執陳辭，指摘原判決不
    當，求予廢棄改判，為無理由，應予駁回。
五、據上論結，本件上訴為無理由，依民事訴訟法第449條第1項
    、第78條，判決如主文。
中    華    民    國    95    年    7    月    18    日
            民事第四庭  審判長法  官  張劍男
                              法  官  丁蓓蓓
                              法  官  游明仁
正本係照原本作成。
不得上訴。
中    華    民    國    95    年    7    月    19    日
                              書記官  于  誠


司法院資訊處製作；財團法人民間司法改革基金會備份。
